臺灣高等法院臺中分院刑事判決　　　　　　　　民國九十一年度上訴字第一二六號
　　上　訴　人　臺灣臺中地方法院檢察署檢察官
　　被　　　告　乙○○
　　指定辯護人　本院公設辯護人　丙○○
右上訴人因被告偽造有價證券案件，不服臺灣台中地方法院中華民國九十年十二月十
日第一審判決（民國九十年度訴字第八一六號，起訴案號：臺灣台中地方法院檢察署
民國八十九年度偵字第一七六三三號），提起上訴，本院判決如左：
    主      文
上訴駁回。
    理      由
一、公訴意旨略以：被告乙○○於民國（下同）八十五年三、四月間，向戊○○借得
    身分證明文件，持往臺中市○○區○○路二段三三五號「日新汽車租賃公司」租
    車供己使用時，竟基於概括犯意，未經戊○○同意，先後於同年三月二十六日及
    四月十五日，冒用戊○○名義，簽發票號一七五六八六、一七五六四０、面額新
    臺幣（下同）九十萬元本票各一紙，持向「日新汽車租賃公司」租車，嗣因乙○
    ○未支付租車費用一萬四千元，經「日新汽車租賃公司」，持該二紙本票循民事
    程序請求法院裁定命發票人戊○○給付票款，戊○○始發覺上情。因認被告連續
    涉犯刑法第二百零一條第一項之偽造有價證券罪嫌云云。
二、按犯罪事實應依證據認定之，無證據不得推定其犯罪事實；又不能證明被告犯罪
    者，應諭知無罪之判決，刑事訴訟法第一百五十四條及第三百零一條第一項分別
    定有明文。又認定不利於被告之事實，須依積極證據，茍積極證據不足為不利於
    被告事實之認定時，即應為被告有利之認定，更不必有何有利之證據，最高法院
    三十年上字第八一六號著有判例可資參照。另刑法上所謂偽造有價證券，以無權
    簽發之人冒用他人名義簽發為要件，如果行為人基於本人之授權，或其他原因有
    權簽發者，則與無權之偽造行為不同，此最高法院五十三年臺上字第一八一０號
    亦著有判例參照。
三、本件公訴人認被告連續涉犯刑法第二百零一條第一項之偽造有價證券罪嫌，無非
    係以右揭犯罪事實，業據證人即被害人戊○○結證明確，並有本票影本二紙及刑
    事警察局鑑驗書附卷足稽，況戊○○於接獲本票裁定後，即發存證信函與日新汽
    車租賃公司，並立刻對租車行老闆提出刑事告訴，有存證信函及該署八十九年度
    偵字第三０四四號不起訴處分書可稽，足徵證人戊○○所述非虛，蓋戊○○實無
    必要冒誣告及偽證罪之險，於同意被告用其名義簽發票據後，事後又提刑事告訴
    ，及於本案偵查中又偽證之理，況身分證件出借，並不表示被告得以身分證件名
    義人名義簽發票據，且該票據金額又高達一百八十萬元，以戊○○財力，根本無
    法負擔，被告空言辯稱戊○○願負擔該票據債務，而授權伊簽發票據，不外卸責
    之詞，不足採信，為其論據。惟訊據被告乙○○則堅決否認有何偽造有價證券之
    犯行，辯稱：伊未偽造有價證券，伊所簽立之本票，有經過戊○○同意，車行有
    請戊○○到場確認，戊○○亦知金額是九十萬元，並向車行表示要負責任，包括
    第二次換車的部分等語。
四、經查：（一）、訊據證人即被害人戊○○於原審審理時到庭結證稱：伊有將其本
    人之國民身分證及駕照借給被告去租車，但伊不知道租車要簽立本票，因為伊沒
    有租過車，而且被告也沒有告訴伊有用其名義開立本票，伊係在收到法院本票裁
    定後才知道有這件事，且伊並沒有去租車行等語（詳見原審九十年五月二日審判
    筆錄）。然衡以一般經驗法則，若非證人戊○○與被告二人係關係良好且互信度
    高之朋友，又豈會同意將國民身分證及駕照出借，且證人戊○○既明知伊所有之
    證件係出借予被告前去租車，衡情當知悉被告所承租之車子若出事（如肇事、違
    規開紅單），車行必定會找伊，是以證人戊○○證稱伊沒有租過車子，不知道要
    簽立本票一節，顯有違社會一般經驗法則，是被告上開所辯伊事先有經過戊○○
    同意乙情，應可採信。（二）、訊之證人即車行負責人丁○○於原審及本院審理
    時亦結證稱：「戊○○第一次去我們車行時，就有當著我們的面說他同意被告開
    立本票。當時他有看到租車契約書及本票，他說他要負責，他說他臨時有事，拜
    託被告來租車，他說暫時不要還車，等他不要用時再還。依一般社會租車之情形
    ，租車時一定要開立本票。如果當時他表示沒有授權的話，他可以不承認，我們
    就會通知警察處理了。但因為被告的租車車期很長，後來有換車，所以才又簽了
    第二張本票。因為是在租期內，所以我們才同意被告簽立第二張本票，來取代第
    一張本票」（詳見原審九十年十一月二十六日審判筆錄及本院卷）等語，足見證
    人戊○○所稱伊沒有去過車行，也不知道被告用伊的名義開立面額九十萬元之本
    票乙情，顯無可採信。（三）、再訊之證人丁○○於原審及本院審理時復結稱：
    「被告八十五年來租車時，開了九十萬元的本票，後來因為車子壞掉，要換車，
    所以才又開了另外一張本票，第一張本票還有欠租金，所以暫時沒有還給他。八
    十五年四月十五日的本票，在換車時，目的是為了要取代之前八十五年三月二十
    六日的本票，算是同一契約，並不是租二次車，第一張本票只是留作證明，供比
    對違規單所用，所以整個債務就只有九十萬元的本票，所以第二張本票是取代第
    一張本票，因被告無駕照，且本件租車名義人是戊○○，所以第二次開本票之名
    義人，應與第一張本票發票人相同」等語，是以被告於換車時所簽立之第二張本
    票（即到期日為八十五年四月十五日）既係替代第一張之本票（即到期日為八十
    五年三月二十六日）之用，則於被告主觀上亦應無偽造有價證券之故意可言。此
    外，復查無其他積極證據足資證明被告有何如公訴人所指訴之連續偽造有價證券
    、偽造署押等之犯行，不能證明被告犯罪，揆諸首揭說明，自應諭知被告無罪之
    判決，以免冤抑。
五、原審因認被告之犯罪行為不能證明，而為被告無罪判決之諭知，核無不合。檢察
    官上訴意旨略以：原審以至車行租車一定要開本票，為社會常情，故被害人戊○
    ○稱不知租車要開本票不足採，其自由心證大違經驗法則，蓋車行租車，並不須
    開本票為常態，原審未查，遽以不存在之社會現象，認被害人所述不實，殊非妥
    當。次查，若被害人戊○○知簽發本票之事，又豈會求弟出面至車行理論，進而
    衍生打架互告之案件（業經不起訴處分），故被害人戊○○所述，即屬可採。又
    本件既係以第二張本票代替第一張本票，即所謂代物清償或新債清償，被告若無
    偽造犯意，以自己名義簽發本票或支票即可，殊無必要冒被害人名義簽發第二張
    本票之必要，故被告有偽造本票之故意等語，指摘原判決不當。惟查依照一般社
    會租車之情形，租車時一定要開立本票作擔保，證人戊○○既同意被告以其名義
    租車，則被告開立本票自在證人戊○○概括授權範圍之內，又被告因所租用之車
    子損壞而換車，另外開立本票，亦屬同一契約之範疇，已如上述，檢察官之上訴
    為無理由，應予駁回。
六、據上論斷，應依刑事訴訟法第三百六十八條，判決如主文。
本案經檢察官甲○○到庭執行職務。
中      華      民      國　    九十一     年     四      月     九 　　日
　　　日                        臺灣高等法院臺中分院刑事第九庭
　　　　　　　　　　　　　　　　　　　審判長法　官　陳　筱　珮
　　　　　　　　　　　　　　　　　　　　　　法  官  趙  春  碧
　　　　　　　　　　　　　　　　　　　　　　法　官  吳　重　政
右正本證明與原本無異。
檢察官得上訴。
被告不得上訴。
如不服本判決應於收受送達後十日內向本院提出上訴書狀，其未敘述上訴之理由者並
得於提起上訴後十日內向本院補提理由書（均須按他造當事人之人數附繕本）。
　　　　　　　　　　　　　　　　　　　　　　書記官　林  育　德
中      華      民      國　    九十一     年     四      月     十 　　日
                                                                        Ａ
